【裁判字號】    95,交聲,184
【裁判日期】    950424
【裁判案由】    違反道路交通管理處罰條例聲明異議
【裁判全文】
臺灣臺北地方法院交通事件裁定         95年度交聲字第184號
原處分機關  臺北市政府警察局
受處分人即
聲明異議人  乙○○
輔  佐  人  甲○○
上列受處分人因違反道路交通管理處罰條例案件，對於臺北市政
府警察局中華民國九十四年十一月十六日如附表編號一至七所示
之處分，聲明異議，本院裁定如下：
    主  文
原處分撤銷。
乙○○不罰。
    理  由
一、次按法院受理交通事件，準用刑事訴訟法之規定，道路交通
    管理處罰條例第八十九條前段定有明文，是最高法院七十六
    年台上字第四九八六號判例「認定犯罪事實所憑之證據，雖
    不以直接證據為限，間接證據亦包括在內，然而無論直接證
    據或間接證據，其為訴訟上之證明，須於通常一般之人均不
    致有所懷疑，而得確信其為真實之程度者，始得據為有罪之
    認定，倘其證明尚未達到此一程度，而有合理之懷疑存在而
    無從使事實審法院得有罪之確信時，即應由法院為諭知被告
    無罪之判決。」。揆諸前開說明，法院於審理行為人違反道
    路交通管理處罰條例案件，當踐行完畢調查證據之程序後，
    為事實之認定時，如就原處分機關所認定之行為人違規之事
    實仍有合理之訴訟上懷疑，而無法確信行為人確有該當於道
    路交通管理處罰條例各該處罰條文之構成要件事實時，此際
    即應依訴訟上之待證事實「倘有懷疑，則從被告之利益作解
    釋」（in dubi opro reo）之證據法則，作對受處分人有利
    之認定。
二、原處分機關係以：受處分人即聲明異議人乙○○於附表編號
    一至七所示之時、地，經警現場查獲在公告禁止設攤之處擺
    設水果、蔬菜攤位，並以受處分人有違反道路交通管理處罰
    條例第八十二條第一項第十款之行為掣單舉發。嗣經受處分
    人申訴，原處分機關函請舉發機關即臺北市政府警察局大安
    分局調查結果，仍認受處分人有上開違規行為，遂依道路交
    通管理處罰條例第八十二條第一項第十款之規定，各裁處受
    處分人罰鍰新臺幣（下同）二千四百元（總計：一萬六千八
    百元）。
三、經本院訊據受處分人，惟受處分人無法正常應答，由輔佐人
    甲○○代為辯稱：受處分人自幼失智無法與人正常應答，生
    活起居皆賴伊照料，並無在外設攤之行為等語。經查：
  (一)經本院依職權函詢受處分人於財團法人新光吳火獅紀念醫院
    精神科就診情形：受處分人於九十一年七月三十日求診時，
    即經診斷為失智症，症狀所見為自訴與認知功能退化，有走
    失迷路的情形，九十一年八月十二日所做失智功能評估量表
    （ＣＤＲ）為二分，屬中度失智狀態，至九十三年十一月二
    十九日所為之ＣＤＲ即三分，已達重度失智，而依失智狀之
    病程，病患自初期失智即輕微記憶缺損至中期失智，中度失
    智即有易走失，自言自語等行為問題，需二年左右始可推斷
    ，九十一年一、二月受處分人至少應有輕至中度失智症狀，
    即應有短期記憶缺失，輕至中度行為干擾及情緒障礙等情，
    此有財團法人新光吳火獅紀念醫院九十五年三月十六日（九
    十五）新醫醫字第○二六七號函及病歷摘要記錄紙、病歷資
    料、診斷證明書、身心障礙手冊等附卷可查，是受處分人於
    本件附表所示之違規日期，與他人溝通能力即有缺損。
  (二)受處分人於四十七年九月二十七日屆兵役年齡身家、身體調
    查時，即經檢察於疑似智能障礙，而於精神系統欄記載為「
    白痴？精神疾病複檢」、喉腔言語記載為「言語不清」等情
    ，有臺灣省雲林縣大埤鄉四十七年度民二十四年生應屆現役
    徵兵及齡男子身家調查表暨四十七年度現役及齡男子徵兵檢
    查表附卷可參；而受處分人之戶役政資料上教育程度欄更載
    明「不識字」、役別欄「免役」，此亦有法務部戶役政連結
    作業系統查詢表在卷可稽；且受處分人於庭訊中，係無法正
    常與他人對答，再經本院當庭命受處分人連續書寫受處分人
    姓名「乙○○」三字十遍，惟受處分人僅能於紙張上書寫「
    木口木」三字，顯與如附表所示之臺北市政府警察局舉發違
    反道路交通管理事件通知單中「乙○○」等字之連續筆觸相
    迥異；故輔佐人陳稱：受處分人自出生後即有智能方面障礙
    ，無法書寫自己姓名，與人交談亦有困難，甚至於屆齡兵役
    時（即民國四十七年）亦因此而不需當兵乙節，應堪採信，
    是受處分人於無法與人正常交談情形下，自難認有與人為買
    賣交易而設攤之可能。
  (三)惟經證人即現場舉發員警丙○○、己○○、辛○○、丁○○
    、戊○○、庚○○等人，均證稱：舉發現場違規時，一般均
    係要求違規人提出證件，核驗證件真假後舉發，對於較為陌
    生之人，更會對談以查明情形，而本件並無特殊印象、特殊
    註記，惟倘係遇有智能障礙者，則不予告發，倘已舉發，應
    無此情形，否則如何擺攤？惟因舉發迄今已久，無法確認現
    場違規人是否為受處分人、現場開單情形亦無記憶等語（見
    本院九十五年四月十四日、四月二十一日筆錄），是證人即
    現場舉發員警均無法確認現場違規人是否為受處分人，然應
    可肯定「該現場違規人應無智能障礙情形」。復將本件卷附
    如附表所示之臺北市政府警察局舉發違反道路交通管理事件
    通知單中收受通知聯者簽章欄中現場違規人所為之「乙○○
    」之署押相互核對，其中編號八之「乙○○」三字，與其餘
    「乙○○」三字，以肉眼核對該三字之筆勢、頓捺、慣用連
    字方式，即可明顯知悉出自二不同人之手，顯有二人不同之
    人於為警舉發時出示「乙○○」之身分證件以供舉發。再其
    中附表編號四、五之臺北市政府警察局舉發違反道路交通管
    理事件通知單顯示其違規時間竟「相隔不到十分鐘」，其遭
    現場舉發之情形更可存疑。故可認非「乙○○」之人可順利
    取得乙○○之身分證件，輔佐人所稱：受處分人並未在外擺
    攤等情，尚非無據。
四、綜上，本件如附表所示之舉發，以受處分人於違規時間之智
    能程度無法與人正常對談、亦無法於通知單上順利簽寫自己
    姓名之情形，輔以現場舉發員警無法確認是否違規人為受處
    分人、而通知單上竟出現不同二人之簽名等情相參，揆諸前
    揭說明，既無證據顯示現場違規人係受處分人，本件即應對
    受處分人作有利之認定，認其所為上開辯解為屬可採，原處
    分機關不察，遽對受處分人為前開如附表編號一至七裁決，
    即難認為允當，應認受處分人之異議為有理由，自應由本院
    將原處分撤銷，改諭知受處分人不罰，以資適法。
據上論結，應依道路交通案件處理辦法第二十條前段，裁定如主
文。
中    華    民    國    95    年    4     月    24    日
                  臺灣臺北地方法院交通法庭
                                  法  官  郭惠玲
如不服本裁定應於送達後五日內向本院提出抗告狀
上正本證明與原本無異
                                  書記官  鄭雅文
中    華    民    國    95    年    4     月    25    日
附表：
（其中編號八已經受處分人、輔佐人於九十五年四月十四日庭訊
中表示撤回，不在本件範圍內）
┌─┬───────┬───────┬────┬──────┬─────┬────┐
│  │裁決書字號（北│違規日期      │違規地點│違規事實    │裁罰內容  │違規法條│
│  │市警交裁字第）│              │        │            │（新臺幣）│＊      │
├─┼───────┼───────┼────┼──────┼─────┼────┤
│一│二四—ＡＢＸ  │九十一年一月十│臺北市大│在公告禁止設│二千四百元│第八十二│
│  │五二八○七一  │九日上午十時二│安區安居│攤之處擺設攤│          │條第一項│
│  │              │十分許        │街六號  │位（水果灘）│          │第二款  │
├─┼───────┼───────┼────┼──────┼─────┼────┤
│二│二四—ＡＢＸ  │同年一月二十三│臺北市大│同上        │同上      │同上    │
│  │五一三六六七  │日上午十時三十│安區安居│            │          │        │
│  │              │五分許        │街十巷口│            │          │        │
├─┼───────┼───────┼────┼──────┼─────┼────┤
│三│二四—ＡＢＸ  │同年二月二十五│臺北市大│同上        │同上      │同上    │
│  │五二八○三二  │日上午十時許  │安區安居│            │          │        │
│  │              │              │街九巷口│            │          │        │
├─┼───────┼───────┼────┼──────┼─────┼────┤
│四│二四—ＡＢＸ  │同年二月二十八│臺北市大│同上        │同上      │同上    │
│  │五二九○六四  │日上午十時二十│安區安居│            │          │        │
│  │              │分許          │街九巷口│            │          │        │
├─┼───────┼───────┼────┼──────┼─────┼────┤
│五│二四—ＡＢＸ  │同年二月二十八│臺北市大│同上        │同上      │同上    │
│  │五一四一四六  │日上午十時十分│安區安居│            │          │        │
│  │              │許            │街八巷口│            │          │        │
├─┼───────┼───────┼────┼──────┼─────┼────┤
│六│二四—ＡＢＸ  │同年三月十五日│臺北市大│同上        │同上      │同上    │
│  │八六五一五二  │上午九時三十五│安區安居│            │          │        │
│  │              │分許（裁決書物│街八巷口│            │          │        │
│  │              │載為同日八時三│        │            │          │        │
│  │              │十五分）      │        │            │          │        │
├─┼───────┼───────┼────┼──────┼─────┼────┤
│七│二四—ＡＢＸ  │同年三月二十三│臺北市大│同上        │同上      │同上    │
│  │五二九七四六  │日上午九時三十│安區安居│            │          │        │
│  │              │五分許        │街      │            │          │        │
├─┼───────┼───────┼────┼──────┼─────┼────┤
│八│二四—ＡＢＸ  │同年一月二十五│臺北市大│行人擅自穿越│三百六十元│第七十八│
│  │五一三五七八  │日上午九時三十│安區○居○○道        │          │條第一項│
│  │              │五分許        │街、和平│            │          │第三款  │
│  │              │              │東路口  │            │          │        │
└─┴───────┴───────┴────┴──────┴─────┴────┘


司法院資訊處製作；財團法人民間司法改革基金會備份。
